【裁判字號】    96,國,41
【裁判日期】    980227
【裁判案由】    國家賠償
【裁判全文】
臺灣臺北地方法院民事判決                96年度國字第41號
原      告  乙○○
訴訟代理人  曹大誠律師
被      告  內政部警政署保安警察第三總隊
法定代理人  甲○
訴訟代理人  盧國勳律師
複代理人    歐德芳律師
上列當事人間國家賠償事件，本院判決如下：
    主  文
原告之訴駁回。
訴訟費用由原告負擔。
    理  由
一、原告起訴主張：訴外人吳水居為被告第二大隊第一中隊之警
    員，於民國94年10月26日下午2 時許，為查緝訴外人陳上仁
    販毒罪嫌，於屏東縣竹田鄉○○路66之7 號左前方50公尺處
    ，見原告、訴外人陳志鴻駕駛之車牌號碼：WI5729號、CY70
    16號自用小客車停於該處，認原告、陳志鴻等人亦涉有違反
    毒品危害防制條例罪嫌，乃將渠等所駕車輛攔放於原告、陳
    志鴻所駕車輛前方，並下車擬緝捕原告、陳志鴻等人，陳志
    鴻見狀乃緊急倒車，原告一時煞車不及從後追撞陳志鴻所駕
    車輛，惟為配合警方查緝，已將車輛停下，準備接受警方攔
    檢，詎吳水居竟持制式九０手槍連開3 槍，其中第2 槍射破
    原告所駕車輛左前輪胎，第3 槍自左前車窗射進車內，擊中
    當時準備停車而將手放置於排檔桿上之原告之右手腕，造成
    原告受有右前臂槍傷併尺神經及2 、3 手指屈指肌腱斷裂、
    右手正中神經撞挫傷及右手第4 、5 指屈指肌腱斷裂等使原
    告右手喪失應有功能之重傷害。吳水居執勤時身著便衣，駕
    駛民用一般車輛，原告無從得知其為警員，且其使用槍械之
    行為，亦不符合警械使用條例第4 條規定，吳水居於執行公
    權力使用槍械時，因故意或過失不法侵害原告之權利，其既
    為隸屬於被告之公務員，被告對其上開不當使用槍械之行為
    ，即應負損害賠償之責。詎經原告以書面向被告請求賠償，
    竟遭被告拒絕，爰依國家賠償法第2 條第2 項規定，請求被
    告賠償原告醫療費用新臺幣（下同）15,143元、住院期間看
    護費用11,000元、看診交通費用3,600 元、勞動能力減損86
    4,000 元、精神慰撫金500,000 元等語。並聲明：被告應給
    付原告1,393,743 元及自起訴狀繕本送達翌日即96年12月1
    日起至清償日止，按年息5%計算之利息。
二、按原告之訴，依其所訴之事實，在法律上顯無理由者，法院
    得不經言詞辯論，逕以判決駁回之，民事訴訟法第249 條第
    2 項定有明文。次按國家損害賠償，本法及民法以外其他法
    律有特別規定者，適用其他法律，為國家賠償法第6 條所明
    定。而依91年6 月26日修正公布之警械使用條例第11條規定
    ，警察人員依警械使用條例規定使用警械，因而致第三人受
    傷、死亡或財產損失者，應由各該級政府支付醫療費、慰撫
    金、補償金或喪葬費。警察人員執行職務違反警械使用條例
    使用警械規定，因而致人受傷、死亡或財產損失者，由各該
    級政府支付醫療費、慰撫金、補償金或喪葬費。其出於故意
    之行為，各該級政府得向其求償。上開醫療費、慰撫金、補
    償金或喪葬費之標準，由內政部定之。此一規定，為關於警
    察人員於執行職務使用警械致人傷亡時應負損害賠償責任及
    範圍之特別規定，於此類事件，其適用應優先於國家賠償法
    第2 條、第5 條、民法第184 條、第186 條、第192 條、第
    193 條、第195 條之規定（最高法院94年臺上字第672 號、
    95年臺上字第1346號裁判意旨參照）。
三、本件原告依國家賠償法第2 條第2 項規定，起訴請求被告賠
    償醫療費用、看護費用、交通費用、勞動能力減損、精神慰
    撫金，無非係以：被告所屬公務員吳水居於執行職務時，違
    反警械使用條例規定，致其受有上開重傷害為其論據，揆諸
    前揭說明，本件即應優先適用警械使用條例之規定。而依警
    械使用條例第11條第2 項規定，警察人員執行職務違反警械
    使用條例使用警械規定，因而致人受傷、死亡或財產損失者
    ，由各該級政府支付醫療費、慰撫金、補償金或喪葬費。其
    支付標準，依內政部訂定之「警察人員使用警械致人傷亡財
    產損失醫療費慰撫金補償金喪葬費支給標準」第4 條適用第
    2 條第1 項第1 款、第2 款規定，受傷者：除支付醫療費外
    ，並給與慰撫金，最高以500,000 元為限，身心障礙者：除
    支付醫療費外，並給與一次慰撫金（按：第1 款已明定慰撫
    金之支給標準，此款所謂之慰撫金應係補償金性質），極重
    度障礙者2,500,000 元、重度障礙者1,500,000 元、中度障
    礙者1,000,000 元、輕度障礙者700,000 元。亦即，警察人
    員執行職務違反警械使用條例使用警械規定致人受傷、死亡
    或財產損失，其賠償機關為「各該級政府」，本件被告為內
    政部警政署保安警察第三總隊，所謂之「各該級政府」應為
    內政部，而原告所得請求之醫療費、慰撫金、勞動力減損（
    身心障礙補償金），並應依上開支給標準定之。原告未優先
    適用警械使用條例以內政部為賠償機關，而依國家賠償法第
    2 條第2 項、第9 條第1 項規定，以吳水居所屬機關即被告
    為賠償義務機關請求國家賠償，其請求核非正當，不應准許
    。
四、從而，原告依國家賠償法第2 條第2 項規定請求國家賠償，
    依其所訴之事實，在法律上顯無理由，爰不經言詞辯論，逕
    以判決駁回之。
五、結論，本件原告之訴為無理由，依民事訴訟法第249 條第2
    項、第78條，判決如主文。
中    華    民    國    98    年    2     月    27    日
                  民事第二庭    法  官  陳秀貞
以上正本係照原本作成。
如對本判決上訴，須於判決送達後20日內向本院提出上訴狀。
中    華    民    國    98    年    2     月    27    日
                                書記官  劉碧輝


司法院資訊處製作；財團法人民間司法改革基金會備份。
